臺灣高等法院民事判決
110年度上國易字第6號
上  訴  人  內政部警政署保安警察第六總隊

法定代理人  林國清  
訴訟代理人  林添進律師
被 上訴 人  陳咸嶽  
訴訟代理人  謝佳琪律師
            葉曉宜律師
            李漢中律師
上  一  人
複 代理 人  陳柏顥律師
上列當事人間請求國家賠償事件，上訴人對於中華民國110年2月
9日臺灣臺北地方法院109年度國字第26號第一審判決提起上訴，
本院於111年10月11日言詞辯論終結，判決如下：
    主      文
原判決關於命上訴人給付部分，及該部分假執行之宣告，暨命上
訴人負擔訴訟費用之裁判均廢棄。
上開廢棄部分，被上訴人在第一審之訴及假執行之聲請均駁回。
第一審訴訟費用關於廢棄部分及第二審訴訟費用，均由被上訴人
負擔。
    事實及理由
壹、程序方面：
一、上訴人之法定代理人原為李漢卿，於本院審理中依序變更為
    林水順、林國清，茲據其等分別具狀聲明承受訴訟（見本院
    卷第161、225頁），並提出內政部民國（下同）111年1月12
    日台內人字第1110002159號令、職務證明文件等影本為證(
    見本院卷第163至164、227至228頁)，均無不合，應予准許
    。
二、按依國家賠償法請求損害賠償時，應先以書面向賠償義務機
    關請求之；賠償義務機關對於前項請求，應即與請求權人協
    議。協議成立時，應作成協議書，該項協議書得為執行名義
    ；賠償義務機關拒絕賠償，或自請求之日起逾30日不開始協
    議，或自開始協議之日起於60日協議不成立時，請求權人得
    提起損害賠償之訴。國家賠償法第10條第1項、第11條第1項
    本文分別定有明文。查本件被上訴人已於提起本件訴訟前之
    109年3月30日以書面向原審共同被告臺北市政府警察局中正
    第一分局（已撤回起訴）請求國家賠償，經該局於109年4月
    10日以北市警中正一分行字第1093003504號函，通知上訴人
    依國家賠償法施行細則第19條規定辦理，上訴人於109年6月
    15日以保六警秘字第1090004056號函所附拒絕賠償理由書拒
    絕賠償（見原審卷第17至22、25、26、35至38頁），是被上
    訴人已踐行前揭規定之前置程序，合先敘明。
貳、實體方面：　　
一、被上訴人主張：伊於107年4月25日下午3時許，至臺北市○○
    區○○○路0號立法院大門前參加年金改革陳情抗議（下稱系爭
    陳抗活動）。伊持繩索套住大門鐵欄杆，欲拉倒大門使陳抗
    群眾得將陳情書送至立法院內時，上訴人所屬員警（下稱上
    訴人員警）因執行維安勤務，持紅色油壓剪欲剪斷繩索，而
    與伊發生拉扯（下稱系爭拉扯行為），過程中不慎將致伊左
    側第五小指以該油壓剪之長柄後端夾住致斷裂，造成伊受有
    開放性骨折之傷害（下稱系爭傷害），經送醫就治，於當日
    接受左手第五小指截肢手術，伊得依國家賠償法第2條第2項
    前段及民法第195條第1項前段規定，依上訴人應負擔50%之
    責任比例計算，請求上訴人賠償精神慰撫金新臺幣（下同）
    20萬元等情。爰依上開規定，求為命上訴人如數給付，併加
    計自起訴狀繕本送達翌日起算之法定遲延利息之判決（被上
    訴人逾此範圍請求，經原審判決敗訴，未據聲明不服，非本
    院審理範圍）。
二、上訴人則以：伊因系爭陳抗活動在立法院圍牆內院區部署所
    屬員警執行維安勤務，並未持紅色油壓剪欲剪斷繩索，亦未
    與被上訴人發生系爭拉扯行為，被上訴人所受系爭傷害，非
    伊所屬員警執行職務所致，況被上訴人於受傷前，係手持黃
    柄藍身鐵剪（下稱黃色鐵剪），亦無法排除被上訴人係遭黃
    色鐵剪所傷，抑或遭陳抗民眾推擠後，其左手第五小指卡在
    立法院大門縫隙，因拉扯而斷裂。退步言，如認伊應負損害
    賠償責任，然被上訴人於系爭陳抗活動手持黃色鐵剪剪斷繩
    索之行為，就其所受系爭傷害亦與有過失，應負擔較高之責
    任比例，被上訴人請求精神慰撫金之數額過高，應予酌減等
    語，資為抗辯。
三、原審就前開部分為上訴人敗訴之判決，上訴人不服，提起上
    訴。其聲明：㈠原判決不利於上訴人部分廢棄。㈡上開廢棄部
    分，被上訴人於第一審之訴及假執行之聲請均駁回。被上訴
    人答辯聲明：上訴駁回。
四、下列事項為兩造所不爭執，應可信為真實(見本院卷第9、83
    頁，原審卷第313至314頁，並依判決格式增刪修改文句)：
　㈠被上訴人於107年4月25日下午3時許，至臺北市○○區○○○路0號
    立法院大門前參加系爭陳抗活動。被上訴人於參加系爭陳抗
    活動期間，曾持黃色鐵剪。有現場蒐證照片、原法院勘驗蒐
    證錄影光碟筆錄可稽（見原審卷第257至261頁、第322頁）
    。
　㈡被上訴人於107年4月25日下午3時40分許，至國立臺灣大學醫
    學院附設醫院（下稱臺大醫院）急診，經診斷受有左側第五
    小指開放性骨折之系爭傷害，並於同日接受左側第五小指截
    肢手術。有臺大醫院出院病歷摘要及診斷證明書等影本可稽
    (見原審卷第43至53頁)。
五、兩造爭點如下：
　㈠上訴人應否就被上訴人所受系爭傷害，負損害賠償責任？
　㈡如為肯定，上訴人應賠償之數額若干？
六、茲就兩造爭點，說明本院之判斷如下：
　㈠按公務員於執行職務行使公權力時，因故意或過失不法侵害
    人民自由或權利者，國家應負損害賠償責任。國家賠償法第
    2條第2項前段定有明文。又國家依國家賠償法第2條第2項前
    段規定所負損害賠償責任，係就公務員職務上侵權行為所負
    之間接責任，必先有特定之公務員於執行職務行使公權力時
    ，因故意或過失不法侵害人民之自由或權利，該特定公務員
    之行為已構成職務上之侵權行為時，國家始應對該受損害之
    人民負賠償之責任（參照最高法院92年度台上字第556號判
    決意旨）。
　㈡次按民事訴訟法第277條規定，當事人主張有利於己之事實者
    ，就其事實有舉證之責任。但法律別有規定，或依其情形顯
    失公平者，不在此限。本條但書之規定肇源於民事舉證責任
    之分配情形繁雜，僅設原則性之概括規定，未能解決一切舉
    證責任之分配問題，為因應傳統型及現代型之訴訟型態，如
    嚴守該條所定之原則，難免產生不公平之結果，使被害人無
    從獲得應有之救濟，有違正義原則，是法院於決定是否適用
    上開但書所定之公平要求時，應視各該具體事件之訴訟類型
    特性暨求證事實之性質，斟酌當事人間能力之不平等、證據
    偏在一方、蒐證之困難、因果關係證明之困難及法律本身之
    不備等因素，以定其舉證責任或是否減輕其證明度。又主張
    被告有過失或有怠於執行職務之事實（下稱過失等事實），
    請求損害賠償之原告，本應就其主張之該等利己事實，負舉
    證責任。惟法院於斟酌個案情節，適用該條但書規定轉換舉
    證責任後，本不負舉證責任之被告，即應依法就「過失等事
    實不存在」（即待證事實），負舉證責任。倘被告已舉證多
    項間接事實（本證），使法院以經驗法則及論理法則為內在
    制約下，依自由心證之作用，就該過失等事實係不存在之心
    證度，到達證明度而獲得確信，即已盡其證明之行為責任。
    此時，原告可提出直接證據，證明過失等事實為真實，或就
    法院採信為真且可推認過失等事實不存在之間接事實，提出
    與其全部或一部相斥之證據，以否定該間接事實，妨礙過失
    等事實不存在之推認（以上皆為反證）；亦可證明與上揭各
    間接事實全部或一部可兩立之另間接事實，以妨礙過失等事
    實不存在之推認（間接反證）。倘原告已證明過失等事實為
    真實，或就被告舉證之間接事實，證明相斥或可兩立之他項
    間接事實，致拉低法院就過失等事實係不存在之心證度，使
    之未達確信而回歸至真偽不明之狀態，皆屬舉證成功。故於
    本件因舉證責任轉換而負舉證責任之被告舉證成功後，原告
    自應就本不負舉證責任之過失等事實係真實一事，依上揭方
    式再盡其證明之行為責任，並承擔未能舉證之不利益（參照
    最高法院107年度台上字第972號判決意旨）。
　㈢經查，觀諸被上訴人於109年3月30日提出之國家賠償請求書
    ，於109年6月20日、109年9月22日向原審依序提出之起訴狀
    、民事爭點整理狀，迭稱：系爭陳抗活動時，陳抗民眾為將
    陳情書送至立法院内，故擬以繩索套住鐵門欄杆，以利拉倒
    鐵門，惟大門內之員警對於上開陳抗行為進行阻擋，且有員
    警為防阻以繩索套住立法院大門鐵欄杆之情形，遂以紅色油
    壓剪剪斷繩索，伊為進行陳抗，故而用手去阻擋大門内之員
    警移除繩索之行為，詎鐵門內之員警在以油壓剪剪斷繩索時
    ，竟不慎剪到伊左側第五小指等語（見原審卷第11、17至18
    、195頁），並提出系爭陳抗活動之錄影畫面截圖為證（見
    原審卷第39頁）。嗣被上訴人於原審110年1月22日言詞辯論
    期日稱：伊是在綁繩子，對方（指上訴人員警）持長剪（油
    壓剪）要剪，伊是被長柄的後端夾住，對方可能以為伊要搶
    油壓剪，所以將油壓剪往後拉，手指就被拉斷了；伊的傷不
    是直接剪斷的，是用拉的等語（見原審卷第321、322頁）；
    復於110年6月4日在本院提出民事答辯狀稱：系爭陳抗活動
    時，伊為進行陳抗，故用手去阻擋大門内之員警移除繩索之
    行為，詎鐵門內之員警在以油壓剪剪斷繩索時，竟不慎將伊
    左側第五小指以油壓剪之長柄後端夾住，致伊左側第五小指
    於拉扯中斷裂等語（見本院卷第67頁）。可見被上訴人對於
    其所受系爭傷害，究係持繩索套住大門鐵欄杆時，與上訴人
    員警發生系爭拉扯行為，因遭紅色油壓剪長柄後端夾住拉扯
    而斷指，抑或是上訴人員警持油壓剪剪斷繩索時，被上訴人
    以手阻擋，致左側第五小指遭該油壓剪剪斷，前後陳述不一
    ，並稱：當時情況混亂，這兩個情況是可能同時併存造成傷
    害云云（見本院卷第84頁）。惟參加系爭陳抗活動之人潮固
    然眾多，此觀上訴人提出且被上訴人未爭執真正之現場蒐證
    影片畫面截圖即明（見原審卷第91至95、255至267、319、3
    21頁），然徵以被上訴人正在綁繩子而與上訴人員警發生拉
    扯，或被上訴人用手阻擋上訴人員警持紅色油壓剪剪斷繩索
    ，兩者行為迥然有異，佐以被上訴人自陳：「拉扯一定是從
    我正對面拉斷，不是從旁邊」等語（見原審卷第319頁），
    可見被上訴人對於其如何受有系爭傷害，並無不知或誤認之
    理，然被上訴人就如何受有系爭傷害乙節，前後陳述互有歧
    異，則被上訴人主張：伊持繩索套住大門鐵欄杆，上訴人員
    警持紅色油壓剪欲剪斷繩索，而與伊發生系爭拉扯行為，致
    伊受有系爭傷害乙節，是否屬實，已非無疑。
　㈣次查，觀諸上訴人提出之系爭陳抗活動現場照片及原審勘驗
    現場蒐證影片光碟（下稱系爭影片）結果（見原審卷第255
    至267、322頁）：影片時間19：01，在立法院大門內有員警
    持紅色油壓剪；影片時間19：11、19：21，陳抗群眾持有紅
    色油壓剪（見原審卷第255頁上、下方照片）；影片時間19
    ：23、19：26，被上訴人出現在影片畫面，尚未受傷（見原
    審卷第257頁上、下方照片）；影片時間20：00，被上訴人
    持黃色鐵剪出現在畫面，與陳抗群眾欲剪斷連結固定鐵門之
    鋼鎖（見原審卷第261頁上方照片）；影片時間20：28，被
    上訴人左手受傷（見原審卷第263頁下方照片）；影片時間2
    0：30，被上訴人高舉受傷之左手由其他陳抗者護送離開（
    見原審卷第265頁上方照片）；影片時間20：58至21：00，
    畫面始出現紅色油壓剪（見原審卷第322頁）。依上可知，
    被上訴人是於影片時間20：00至20：28受有系爭傷害，斯時
    畫面並未出現紅色油壓剪，實難逕認被上訴人之小指係遭紅
    色油壓剪剪斷或拉斷。其次，依系爭影片勘驗結果，被上訴
    人於影片時間20：28受有系爭傷害前28秒即20：00時，甫持
    黃色鐵剪欲剪斷連結固定鐵門之鋼鎖，難認被上訴人得於28
    秒之短暫時間內，得以迅將手持剪刀剪斷鋼鎖之動作，變更
    為持繩索套住大門鐵欄杆之舉動，由此可徵被上訴人係於手
    持黃色鐵剪欲剪斷連結固定鐵門之鋼鎖時受有系爭傷害。
　㈤又查，依系爭影片勘驗結果，於影片時間19：01至20：28，
    均未看到上訴人員警持紅色油壓剪拉扯或剪斷被上訴人小指
    之畫面（見原審卷第322頁），此為被上訴人不爭執（見原
    審卷第322頁），則上訴人抗辯其所屬員警並未持紅色油壓
    剪與被上訴人發生系爭拉扯行為乙節，堪可憑採。上訴人既
    已舉證證明其所屬公務員執行職務行使公權力，並無故意或
    過失不法侵害被上訴人權利之情事，依上開說明，被上訴人
    自應就上訴人已經證明之事實（即上訴人員警並未持紅色油
    壓剪與被上訴人發生系爭拉扯行為），提出反證證明其主張
    為真，並承擔未能舉證之不利益，非謂舉證責任完全倒置於
    上訴人。被上訴人主張：本件具公法色彩，斟酌陳抗事件特
    質及兩造蒐證能力懸殊，應減輕舉證責任，由伊受傷部位及
    傷勢，可認伊已盡舉證責任云云（見本院卷第234至235頁）
    ，並不可採。
　㈥被上訴人主張：伊受有系爭傷害前，上訴人員警即有手持、
    使用並相互傳遞紅色油壓剪，且立法院大門窗花結構之大小
    及隙縫，與伊左手小指差距極大，可排除伊係遭大門扎實卡
    住而遭拉扯斷指之可能，且縱伊受陳抗群眾推擠及拉扯，亦
    不至於受有系爭傷害，況伊之斷指係警方當天送回來，可見
    伊係因上訴人員警使用油壓剪不慎致發生系爭拉扯行為，而
    受有系爭傷害云云（見本院卷第237至238頁）。惟查，上訴
    人員警於系爭陳抗活動期間，縱有手持、使用並相互傳遞紅
    色油壓剪，尚難執此推認上訴人員警使用油壓剪時與被上訴
    人發生系爭拉扯行為。被上訴人自陳其斷指係員警從立法院
    撿拾送到醫院（見原審卷第324頁），可見被上訴人未親見
    其斷指掉落位置，且被上訴人就其主張斷指係掉落在立法院
    大門內乙節（見原審卷第324頁、本院卷第202頁），並未舉
    證以實其說，亦難遽認被上訴人所受系爭傷害係因上訴人員
    警使用油壓剪與其發生系爭拉扯行為所致。至於立法院大門
    窗花結構之大小及隙縫、被上訴人是否受陳抗群眾推擠及拉
    扯，充其量僅能排除被上訴人受有系爭傷害之原因，仍不足
    以證明上訴人員警使用油壓剪時與被上訴人發生系爭拉扯行
    為，致被上訴人受有系爭傷害。此外，被上訴人復未能提出
    其他證據證明上訴人員警使用油壓剪時，與其發生系爭拉扯
    行為，自難徒憑被上訴人受有系爭傷害，即認係上訴人員警
    過失所致。從而，被上訴人主張其係因與上訴人員警發生系
    爭拉扯行為致受有系爭傷害云云，殊無憑採。
　㈦綜上，被上訴人未能舉反證證明系爭傷害係上訴人員警執行
    職務行使公權力，故意或過失不法侵害行為所致，則被上訴
    人據此主張上訴人應負損害賠償責任云云，洵非有理。又被
    上訴人主張上訴人應負損害賠償責任，既無可採，本院即無
    須再審酌其得向上訴人請求賠償金額若干之爭點，併予敘明
    。
七、綜上所述，被上訴人依國家賠償法第2條第2項前段及民法第
    195條第1項前段規定，請求上訴人給付20萬元，及自起訴狀
    繕本送達之翌日即109年7月28日起至清償日止，按年息百分
    之5計算之利息，為無理由，不應准許。原審就此部分為上
    訴人敗訴之判決，尚有未洽。上訴意旨指摘原判決此部分不
    當，求予廢棄改判，為有理由，爰由本院予以廢棄，並改判
    如主文第2項所示。
八、本件事證已臻明確，兩造其餘之攻擊或防禦方法及所用之證
    據，經本院斟酌後，認為均不足以影響本判決之結果，爰不
    逐一論列，附此敘明。
九、據上論結，本件上訴為有理由，依民事訴訟法第450條、第7
    8條，判決如主文。
中　　華　　民　　國　　111 　年　　10　　月　　27　　日
                  民事第二十四庭
                        審判長法  官  鍾素鳳
　　　　　　　　　　          法  官  楊雅清
　　　　　　　　　　　　　    法  官  陳心婷
正本係照原本作成。
不得上訴。
中　　華　　民　　國　　111 　年　　10　　月　　27　　日

                              書記官  黃麒倫